【裁判字號】    99,易,1995
【裁判日期】    991025
【裁判案由】    詐欺
【裁判全文】
臺灣高雄地方法院刑事判決              99年度易字第1995號
公  訴  人  臺灣高雄地方法院檢察署檢察官
被      告  許肇偉
            顏大為
上列被告等因詐欺案件，經檢察官提起公訴（99年度偵字第1648
2 號），本院判決如下：
    主  文
許肇偉犯幫助詐欺取財罪，處有期徒刑月，如易科罰金，以新
臺幣壹仟元折算壹日。
顏大為無罪。
    事  實
一、許肇偉雖預見提供金融帳戶、存簿、提款卡予他人使用，有
    可能為詐騙成員所利用，以遂行欺騙不知情社會大眾之目的
    ，竟仍不違背其本意，基於幫助之不確定犯意，於民國99年
    1 月23日至25日間某日，在高雄縣鳳山市○○街附近，將其
    所申設之中華郵政股份有限公司六龜郵局（下稱六龜郵局，
    局號：0000000 號，帳號：0000000 號）帳戶之存摺、提款
    卡及密碼，同時交付予真實姓名年籍均不詳，綽號「阿偉」
    之成年人及其所屬之成年詐騙集團成員。嗣該詐欺集團成員
    ，即共同基於意圖為自己不法所有之犯意聯絡，於同年2 月
    26日上午10時30分許，以鍾明龍（起訴書誤載徐國龍，經檢
    察官當庭更正。另案由臺灣新竹地方法院檢察署偵辦中）所
    申辦0000000000號行動電話撥打黃朝珍電話，向其佯稱：其
    係友人阿牛，已更換電話門號，欲向其借款等語，致黃朝珍
    陷於錯誤，於同日下午13時20分許，至苗栗縣後龍鎮○○路
    20號渣打國際商業銀行後龍分行，臨櫃匯款新臺幣（下同）
    200,000 元至許肇偉所設立之上開六龜郵局帳戶內，嗣經黃
    朝珍報警後，經警即時通報上開帳戶為警示帳戶，於詐騙集
    團提領100,000 元後，攔截剩餘款項，並循線查悉上情。
二、案經高雄縣政府警察局六龜分局報告臺灣高雄地方法院檢察
    署檢察官偵查起訴。
    理  由
壹、證據能力部分
    按被告以外之人於審判外之言詞或書面陳述，除法律有規定
    者外，不得作為證據，刑事訴訟法第159 條第1 項定有明文
    ，此即學理上所稱之「傳聞證據排除法則」，而依上開法律
    規定，傳聞證據原則上固無證據能力，但如法律別有規定者
    ，即例外認有證據能力。又按被告以外之人於審判外之陳述
    ，雖不符同法第159 條之1 至之4 之規定，而經當事人於審
    判程式同意作為證據，法院審酌該言詞陳述或書面陳述作成
    時之情況，認為適當者，亦得為證據，同法第159 條之5 第
    1 項定有明文。查本判決下列所引用之證據，其中傳聞證據
    部分，均經被告2 人、檢察官於本院準備程序中同意作為證
    據（見本院審訴卷第23頁、第23頁背面、第38頁背面），本
    院審酌該等傳聞證據作成時之狀況，並無違法或不當等不宜
    作為證據之情形，依前開說明，均得作為證據。
貳、有罪部分
一、訊據被告許肇偉否認有何幫助詐欺犯行，辯稱：當初是因為
    積欠綽號「阿偉」之男子5,000 元，「阿偉」在伊要回六龜
    工作時，要求提供上開帳戶以擔保還款，如伊的朋友有還錢
    ，即可還錢給「阿偉」，錢還完後，「阿偉」就會將帳戶返
    還，故才會將帳戶之存摺及金融卡提供給「阿偉」，但當時
    並無告知密碼，伊並無幫助他人犯罪的意思等語。惟查：
  (一)被告許肇偉於99年1 月23日至25日間某日，在高雄縣鳳山市
    ○○街附近，將前開帳戶之存摺、提款卡，交付真實姓名、
    年籍不詳綽號「阿偉」之成年人等情，業據被告許肇偉自陳
    在卷（詳本院審訴卷第23頁第9 行至第10行、訴卷第17頁背
    面倒數第8 行、第18頁第6 行）。嗣有詐欺集團成員於同年
    2 月26日上午10時30分許，撥打電話向被害人黃朝珍佯稱：
    其係友人阿牛，已更換電話門號，欲向其借款等語，黃朝珍
    遂於同日下午13時20分許，至苗栗縣後龍鎮○○路20號渣打
    國際商業銀行後龍分行，臨櫃匯款200,000 元至被告許肇偉
    所有上開帳戶，其後黃朝珍發覺被騙，乃報警處理等事實，
    亦經被害人黃朝珍於警詢中證述綦詳（警卷第16頁倒數第7
    行以下），並有匯款通知書、中華郵政股份有限公司鳳山郵
    局99年3 月22日鳳營字第0990100305號函檢附被告許肇偉所
    有上開帳戶之開戶基本資料及往來明細（詳警卷第18至22頁
    、第26至28頁）在卷可稽。準此，被告許肇偉所有上開六龜
    郵局帳戶，確經詐騙集團成員作為向被害人黃朝珍詐欺取財
    工具之事實，堪以認定。
  (二)被告許肇偉雖以前開情詞置辯。然查：金融機構帳戶，事關
    存戶個人財產權益之保障，與存戶之存摺、印章、提款卡及
    密碼結合，其專屬性、私密性更形提高，除非本人或與本人
    具密切之關係者，難認有何理由可自由流通使用該存摺、印
    章、提款卡及密碼，一般人亦應有妥為保管以防免他人盜用
    之認識，縱有特殊情況偶有將上揭物品交付他人之須，亦必
    深入瞭解其用途後再行提供使用。且金融機構帳戶為個人理
    財工具，申請開設金融機構帳戶並無任何特殊之限制，一般
    民眾皆可以存入最低開戶金額之方式申請之，並可在不同之
    金融機構申請數個帳戶使用，應為眾所週知之事實。是被告
    許肇偉自承尚持有合作金庫銀行、第一銀行帳戶（詳本院訴
    卷第22頁反面第6 行），足認被告許肇偉隨時可以通知欠款
    之友人匯款至其他行庫之帳戶，上開「阿偉」所稱之擔保機
    制即無法發揮功能。況被告許肇偉當時已確定將至六龜鄉公
    所工作，即有穩定之收入，被告許肇偉當可以上開工作收入
    向「阿偉」保證還款，而無庸以友人不確定時日、金額之匯
    款為擔保。故被告許肇偉所辯，是否真實，顯非無疑。又因
    時下電話詐騙金錢之行為甚為猖獗，且廣為媒體報導，並經
    政府相關機關呼籲，而依一般人之社會生活經驗，苟將自己
    帳戶，交付真實姓名年籍不詳之人，其目的極可能利用該帳
    戶供作非法詐財之用，實應可揣知。被告許肇偉在對於「阿
    偉」之姓名、地址、電話均不清楚之情形下（詳本院訴卷第
    17頁背面倒數第8 行、第18頁背面第4 至9 行、倒數第9 行
    以下），竟率爾同意將個人金錢往來使用之帳戶，質押予其
    不甚熟稔之「阿偉」，卻未有疑，更難謂與常情相合。另觀
    乎前開被告許肇偉所有六龜郵局帳戶交易往來明細表之記載
    ，於黃朝珍受詐欺匯款後所發生之各筆提領款項交易，均係
    由其他金融機構所提領，該提領款項之人係持被告許肇偉申
    領之提款卡，並配合輸入正確之密碼後，方得提領該帳戶內
    之款項，而被告許肇偉自承上開帳戶之金融卡密碼為111777
    （詳偵卷第13頁第9 行），該密碼與被告許肇偉之生日或身
    分證字號全無關聯，而提款密碼6 位數，每位數均有從0 到
    9 之不同選擇，故密碼之排列組合數高達100 萬種，而一般
    之金融機構，為免存戶之存款遭他人持金融卡盜領，均對密
    碼輸入錯誤之次數加以限制，若錯誤次數超過限制，金融卡
    即會遭自動櫃員機強制沒收，此為公眾周知之事實，故持有
    被告帳戶之人，要在有限之次數內，隨機在100 萬種密碼之
    排列組合內順利猜解，其可能性實屬低微，然實施詐欺之不
    法份子竟能在被害人匯款後，旋即以跨行提款之方式，輸入
    正確密碼後，順利接續5 次提領10,000元，亦足證被告許肇
    偉應有提供密碼甚明。
  (三)又個人之金融帳戶資料，非一般自由流通使用之物，如交予
    不相識之人任意使用，常為不肖之徒所利用等情，已如前述
    ，而本件案發時，被告許肇偉業已年滿33歲，足認係成年且
    數屬有相當之生活智識之人，而依其智識能力及社會生活經
    驗，對於素不相識之陌生人，無正當合理之理由，而要求提
    供帳戶之存摺、印章、提款卡及密碼，其於交付帳戶當時，
    應能預見可能會造成他人匯款至上開帳戶之危險，因而幫助
    他人遂行包括詐欺取財在內之犯罪行為等情，當無諉為不知
    之理。詎其仍將其上開六龜郵局帳戶之存摺、提款卡及密碼
    ，均交付予綽號「阿偉」之成年男子，對於該帳戶可能會被
    利用作為實行犯罪行為之工具一事，自屬有所預見，而不違
    背其本意。
  (四)綜上所述，被告許肇偉辯陳：並無幫助他人犯罪之意思等語
    ，係屬卸責飾詞，無足憑信。且其就該詐欺集團嗣後將上開
    帳戶供詐欺取財之用，並藉以方便取得贓款及掩飾其詐欺犯
    行不易遭人查緝，顯有預見之可能，亦不違反被告許肇偉之
    本意，是被告許肇偉自有幫助該詐欺集團詐欺取財之未必故
    意。本件犯行洵堪認定，應依法論科。
二、按刑法第339 條第1 項之詐欺取財罪，係以施用詐術使人陷
    於錯誤，而交付財物為犯罪構成要件，上開詐騙集團利用被
    告提供之上開帳戶作為工具，指示被害人匯入款項，再據以
    提領該詐得之款項，是被告許肇偉提供上開帳戶，應非詐欺
    取財罪之構成要件行為，且被告許肇偉並無基於犯罪之意思
    ，而實施詐欺犯行，其交付上開帳戶之行為，僅係對於詐欺
    犯罪之實行有所助益，故核被告許肇偉所為，係犯刑法第30
    條第1 項、第339 條第1 項之幫助詐欺取財罪。又被告許肇
    偉係幫助犯，依刑法第30條第2 項規定，應按正犯之刑減輕
    之。爰審酌被告許肇偉雖未實際參與詐欺取財犯行，惡性非
    重，但其提供帳戶供不法犯罪集團使用，不僅造成執法機關
    不易查緝犯罪行為人，嚴重危害社會治安，助長社會犯罪風
    氣，更造成被害人求償上之困難，行止仍屬不當，惟念其5
    年內並無犯罪前科紀錄，素行尚可，暨考量被告教育程度為
    高職畢業、家庭經濟狀況勉持（參見被告警詢筆錄受詢問人
    欄之記載），及其犯罪目的、手段、造成之損害等一切情狀
    ，認檢察官求處有期徒刑3 月，尚屬適當，乃酌情量處如主
    文所示之刑，並參酌上開犯罪情狀，諭知如主文所示之易科
    罰金折算標準。
參、無罪部分
一、公訴意旨略以：被告顏大為可預見行動電話門號申設並非困
    難，人人均可以本人名義申辦，如將行動電話門號交付他人
    使用，即有供作財產犯罪用途之可能，惟仍基於幫助詐欺集
    團遂行詐欺取財之不確定故意，於99年1 月19日，在高雄市
    ○○路與成功路口，將其於同日向遠傳電信股份有限公司（
    下稱遠傳電信）申設之行動電話門號0000000000號之SIM 卡
    ，交付姓名年籍不詳綽號「阿偉」之詐欺集團成員使用。而
    該詐欺集團成員取得上開行動電話門號後，即基於共同意圖
    為自己不法所有之犯意聯絡，於同年2 月26日10時30分許，
    以鍾明龍（起訴書誤載為徐國龍）所申辦0000000000號行動
    電話撥打被害人黃朝珍電話，以「假親人借款」之方式向黃
    朝珍詐騙金錢，致黃朝珍陷於錯誤，於同日13時20分許，至
    苗栗縣後龍鎮○○里○鄰○○路20號渣打國際商業銀行後龍
    分行，臨櫃匯款200,000 元至上開同案被告許肇偉六龜郵局
    帳戶後，旋遭詐騙集團成員提領等情。因認被告顏大為涉犯
    刑法第30條、第339 條第1 項幫助詐欺取財罪嫌等語。
二、按犯罪事實應依證據認定之，無證據不得認定犯罪事實；不
    能證明被告犯罪者，應諭知無罪之判決，刑事訴訟法第154
    條第2 項及第301 條第1 項前段分別定有明文。次按認定不
    利於被告之事實，須依積極證據，茍積極證據不足為不利於
    被告事實之認定時，即應為有利於被告事實之認定，更不必
    有何有利之證據；又被告否認犯罪事實所持之辯解，縱屬不
    能成立，仍非有積極證據足以證明其犯罪行為，不能遽為有
    罪之認定（最高法院30年上字第816 號判例、30年上字第18
    31號判例參照）。復按刑事訴訟法第161 條第1 項亦規定，
    檢察官就被告犯罪事實，應負舉證責任，並指出證明之方法
    ，是檢察官對於起訴之犯罪事實，應負提出證據及說服之實
    質舉證責任，倘其所提出之證據，不足為被告有罪之積極證
    明，或其指出證明之方法，無從說服法院以形成被告有罪之
    心證，基於無罪推定之原則，自應為被告無罪判決之諭知，
    最高法院92年台上字第128 號判例意旨亦揭櫫甚詳。
三、公訴意旨認被告顏大為涉有幫助詐欺罪嫌，無非係以證人即
    被害人黃朝珍於警詢之證述、卷附門號0000000000行動電話
    於98年1 月27日至31日之通聯紀錄、渣打國際商業銀行匯款
    副通知書1 紙、中華郵政股份有限公司鳳山郵局99年3 月22
    日鳳營字第0990100305號及99年6 月10日鳳營字第09901006
    87號函附開戶資料及交易明細各1 份為其主要論據。
四、訊據被告顏大為固供承上開門號0000000000號係其本人所申
    請，惟堅決否認涉有何幫助詐欺之犯行，辯稱：因為「阿偉
    」說他有欠費，無法申辦手機，故將門號借給「阿偉」使用
    ，等語。經查：
  (一)本件係因同案被告許肇偉於99年3 月11日向警方申告郵局帳
    簿遭他人盜用時，陳述收受其郵局帳簿之「阿偉」，曾以
    0000 000000 號行動電話與其連絡，嗣經警調取上開行動電
    話門號之通聯紀錄後，因而發覺被告顏大為涉犯前揭犯行等
    情，有同案被告許肇偉之警詢筆錄、通聯調閱查詢單、雙向
    通聯紀錄在卷可稽（見警卷第10至11頁、43-1至65頁），核
    先敘明。
  (二)被害人黃朝珍於警詢時證稱：99年2 月26日上午10時30分左
    右，接獲0000000000號來電，因對方聲音很像友人，故直接
    稱對方外號「阿牛」，對方告知其原本電話號碼換為現來電
    號碼後就掛線，同日中午12時50分，再接獲對方來電向其借
    款，伊就匯款200,000 元至對方所指定之帳戶內，匯款完後
    ，再打「阿牛」原先之電話，始知受騙等語等語（見警卷第
    16頁倒數第7 行至倒數第4 行）。則依被害人黃朝珍上開證
    述內容，並未敘及被告顏大為有何施用詐術，使之匯出上開
    款項之犯行，且詐騙成員所用之行動電話號碼，亦非被告顏
    大為所申設之0000000000號行動電話。至證人即同案被告許
    肇偉固先於本院審理中證稱：阿偉要伊交付帳戶做抵押時，
    本來係在電話中告知，後來則到其住處談論此事，阿偉當時
    撥打之電話沒有顯示號碼，之後也沒有留下連絡電話，無法
    確定當時阿偉是否使用0000000000號行動電話聯繫等語（詳
    本院訴卷第18頁倒數第4 行以下至第18頁背面第1 至9 行、
    第18至21行）。復再證稱：回六龜後，阿偉曾打電話至伊家
    中，並留下0000000000號行動電話門號供為連絡之用等語（
    詳本院訴卷第18頁背面第13行至第16行）。且0000000000號
    行動電話之持用者，於99年1 月27日19時58分50秒許，曾以
    上開行動電話撥打00-0000000號電話（即共同被告許肇偉六
    龜住處室內電話）之事實，亦有0000000000號行動電話之通
    聯紀錄在卷可稽（詳警卷第51頁第22行）。然在無法確認「
    阿偉」是否以被告顏大為所申設之0000000000號行動電話，
    連絡同案被告許肇偉交付上開帳戶作為抵押之用下，自難僅
    憑「阿偉」曾使用0000000000號行動電話，並告知同案被告
    許肇偉該行動電話號碼，即推認「阿偉」要求共同被告許肇
    偉交付帳戶時，係以該行動電話聯繫交付帳戶事宜。雖同案
    被告許肇偉交付帳戶後，「阿偉」曾以0000000000號行動電
    話與同案被告許肇偉聯繫，但參酌前開被害人黃朝珍之證詞
    ，亦無證據證明該行動電話曾作為向被害人黃朝珍詐欺取財
    之用；或作為詐騙成員彼此連絡之用。是本件同案被告許肇
    偉雖曾交付帳戶予「阿偉」，且被害人黃朝珍亦確係遭他人
    詐欺而將款項匯入同案被告許肇偉之帳戶內，但因無證據證
    明被告顏大為所申設之上開行動電話曾作為聯繫詐欺取財之
    用，自難認被告顏大為已對該詐欺取財之正犯犯行，提供何
    種具體助力之幫助行為。
五、綜上所述，檢察官所舉上開證據，並無法證明被告顏大為有
    何幫助詐欺取財犯行。此外，復查無其他積極證據足以證明
    被告顏大為確有檢察官所指之犯行，揆諸前揭法條及最高法
    院判例意旨之說明，不能證明被告犯罪，依法應為無罪判決
    之諭知。
據上論斷，應依刑事訴訟法第299 條第1 項前段、第301 條第1
項前段，刑法第30條第2 項、第339 條第1 項、第41條第1 項前
段、刑法施行法第1 條之1 ，判決如主文。
本案經檢察官陳秉志到庭執行職務。
中    華    民    國    99    年    10    月    25    日
                  刑事第四庭    審判長法  官  方百正
                                      法  官  葉文博
                                      法  官  謝文嵐
以上正本證明與原本無異。
如不服本判決應於收受判決後10日內向本院提出上訴書狀，並應
敘述具體理由。其未敘述上訴理由者，應於上訴期間屆滿後20日
內向本院補提理由書(均須按他造當事人之人數附繕本)「切勿逕
送上級法院」。
中    華    民    國    99    年    10    月    25    日
                                      書記官  鄒秀珍
附錄本案論罪科刑法條：
刑法第30條
幫助他人實行犯罪行為者，為幫助犯。雖他人不知幫助之情者，
亦同。
幫助犯之處罰，得按正犯之刑減輕之。
中華民國刑法第339條
意圖為自己或第三人不法之所有，以詐術使人將本人或第三人之
物交付者，處5 年以下有期徒刑、拘役或科或併科1 千元以下罰
金。
以前項方法得財產上不法之利益或使第三人得之者，亦同。
前二項之未遂犯罰之。

司法院資訊處製作；財團法人民間司法改革基金會備份。
